臺灣花蓮地方法院民事判決　　　　　　　 94年度訴字第174號
原　　　告　行政院農業委員會林務局
法定代理人　顏仁德
訴訟代理人　陳國昌
被　　　告　甲○○
上列當事人間請求返還無權占有土地事件，本院於民國94年11月
23日言詞辯論終結，判決如下：
    主      文
被告應將坐落花蓮縣壽豐鄉○○段721之1地號土地全部、面積
3328平方公尺返還原告。
原告其餘之訴駁回。
訴訟費用由被告負擔。
    事實及理由
一、原告主張：
  (一)原告管領之花蓮縣壽豐鄉○○段721之1地號土地（下稱系爭
    土地）屬林田山事業區第142林班國有林地，系爭土地於民
    國72年至74年由木瓜林區管理處（民國78年改制後稱花蓮林
    區管理處）辦理濫墾地清理測量放租，因被告無法提出於58
    年5月27日前之耕作證明，不符合清理要件，致無法辦理承
    租手續，爾後間斷種植農作物，經原告所屬南華工作站巡視
    員屢次勸導停止使用返還系爭土地，被告均置之不理；被告
    於86年間曾陳情將系爭土地編為原住民保留地，經審查單位
    （交通部觀光局東海岸國家風景區管理處）函覆該筆土地位
    於特定區自然景觀優美地區，為維護自然景觀完整及國土保
    安，不宜增編為原住民保留地。依民法第767條規定請求被
    告返還系爭土地。
  (二)被告占用系爭土地多年，原告受有相當於租金之損害。依土
    地法第97條第1項規定，原告請求自89年7月16日起至94年7
    月15日止之租金新台幣（下同）196,352元（計算式：110×
    3328×10%÷12×48＝146432，150×3328×10%÷12×12＝
    49920，146432＋49920＝196352）。
  (三)爰依民法第767條、第179條規定為請求。並聲明：1.如主文
    第一項所示，2.被告應給付原告196,352元，及自起訴狀繕
    本送達翌日起至清償日止，按年息百分之2計算之利息。
二、被告對於如下三所載之事實均不爭執，惟以：
  (一)原告曾向台灣花蓮地方法院檢察署（下稱花蓮地檢署）對被
    告提起竊佔告訴，經該署檢察官不起訴處分。
  (二)被告在58年10月30日起遷入花蓮縣壽豐鄉鹽寮村橄樹腳61號
    ，開始在系爭土地上耕作，至原告於94年2月14日提起刑事
    告訴止，已占用系爭土地18年以上，同時種植多種果樹維持
    家計，依民法第940條規定被告對系爭土地有事實上之管領
    力，為合法占用人，另依民法第125條規定，原告之請求已
    罹於時效而消滅等語資為抗辯。並聲明：原告之訴駁回；如
    受不利判決願供擔保請准宣告免為假執行。
三、兩造不爭執之事實：
  (一)系爭土地為國有土地，原告為管理機關。（有土地登記簿謄
    本可參，本院卷12頁）。
  (二)被告目前占有使用系爭土地全部。
四、得心證之理由：本件兩造所爭執之處，應在於(一)原告依民法
    第767條規定請求被告返還系爭土地有無理由？被告辯稱：
    其竊佔部分已經檢察官不起訴處分，且占用系爭土地已經18
    年以上，原告之請求權已罹於時效而消滅，故原告不得請求
    返還土地是否有理？(二)原告請求被告給付196352元及遲延利
    息有無理由？茲審酌如下：
  (一)按不動產所有人之回復請求權及除去妨害請求權，均以維護
    所有權之圓滿行使為目的，為避免發生權利上名實不符，真
    正所有人無法確實支配其所有物之現象，已登記不動產所有
    人之回復請求權及除去妨害請求權，無民法第125條消滅時
    效規定之適用，業經司法院大法官會議著有釋字第107號、
    第164號解釋。而森林係指林地及其群生竹、木之總稱，森
    林以國有為原則，森林所有權及所有權以外之森林權利，除
    依法登記為公有或私有者外，概屬國有，森林法第3條及該
    法施行細則第2條定有明文。未依法登記為公有或私有之林
    地，既概屬國有，則不論國家已否辦理登記，均不適用關於
    取得時效之規定。從而為避免發生權利上名實不符，真正所
    有人無法確切支配其所有物之現象，其回復請求權及除去妨
    害請求權，自亦無民法第125條消滅時效規定之適用。（最
    高法院89年台上字第949號判例、87年度台上字第1738號判
    決意旨可資參考）。系爭土地係於75年1月20日始登記為國
    有，有土地登記簿謄本一份可參（本院卷12頁），惟系爭土
    地為林地，本屬國有，縱被告自58年10月30日起占有使用，
    至該土地登記為國有時已占用18年，被告亦未能舉證證明其
    占用系爭土地有正當權源，依據前述說明，系爭土地於辦理
    所有權登記前後均屬國有，並無民法第125條消滅時效規定
    之適用，故原告自得依民法第767條所有物返還請求權請求
    被告返還系爭土地，被告辯稱原告之請求權已罹於時效云云
    ，並不可採。至於被告竊佔部分固經花蓮地檢署檢察官不起
    訴處分（有該署94年度偵字第1396號不起訴處分書一份可憑
    ，本院卷31頁），惟不影響原告得依法行使之所有物返還請
    求權。
  (二)按無法律上之原因而受利益，致他人受損害者，應返還其利
    益，民法第179條前段定有明文。又依不當得利之法則請求
    返還不當得利，以無法律上之原因而受利益，致他人受有損
    害為其條件，故其得請求返還之範圍，應以對方所受之利益
    為限，非以請求人所受損害若干為準，無權占有他人土地，
    可以獲得相當於租金之利益為社會通常之觀念，最高法院亦
    著有61年台上字第1695號判例可參。至計算相當於土地租金
    之不當得利金額，須斟酌土地之位置、工商繁榮程度、使用
    人利用土地之經濟價值、所受利益、鄰近土地之租金等情事
    ，以為決定。土地法第97條第1項、第105條規定，係就城市
    地方房屋、租用基地建築房屋之租金最高限額所為規定，系
    爭土地原為國有林地，與土地法第97條、第105條規範標的
    不符，並無適用餘地。本件應就被告占用系爭土地所受利益
    、該土地之位置、鄰近土地之租金標準等為決定依據，惟原
    告就被告占用土地所受之利益、該土地之經濟價值、鄰近土
    地之租金標準等事項均未能舉證證明，其遽以土地法第97條
    規定，依系爭土地之申報地價之年息百分之10計算，請求相
    當於租金之不當得利196,352元，即有未合，不應准許。
五、從而，原告依民法第767條規定請求如主文第一項所示，為
    有理由，應予准許，逾此部分之請求，為無理由，應予駁回
    。本件原告並未聲請准予宣告假執行，故被告請求供擔保免
    為假執行，並無必要，附此敘明。
六、本件事證已臻明確，兩造其餘攻擊防禦方法與舉證，均無礙
    勝負判斷，爰不一一論列，附此敘明。
七、訴訟費用負擔之依據：民事訴訟法第79條。
中　　華　　民　　國　　94　　年　　12　　月　　9 　　日
                        臺灣花蓮地方法院民事庭
                            法      官  楊碧惠
上列正本證明與原本無異。
如對本判決不服，應於送達後20日內，向本院提出上訴狀（應抄
附繕本）。
中　　華　　民　　國　　94　　年　　12　　月　　9 　　日
                            法院書記官  黃倪濱
